【裁判字號】    96,交聲更,15
【裁判日期】    970306
【裁判案由】    聲明異議
【裁判全文】
臺灣臺中地方法院交通事件裁定        96年度交聲更字第15號
原處分機關    交通部公路總局臺中區監理所
異  議  人
即受處分人    甲○○
上列受處分人因違反道路交通管理處罰條例案件，對於交通部公
路總局臺中區監理所於民國九十五年二月十四日、同年十二月二
十一日、九十六年三月二十二日所為之處分（原處分案號：中監
違字第裁六０─Ｇ00000000號、中監違字第裁六０─Ｚ
00000000號、中監違字第裁六０─Ｚ00000000
號）聲明異議，原處分機關不服本院交通法庭九十六年六月八日
所為九十六年度交聲字第三０八號裁定，提起抗告，經臺灣高等
法院臺中分院於九十六年十月十二日以九十六年度交抗字第五八
五號裁定撤銷原裁定，發回更審，本院裁定如下：
主  文
交通部公路總局臺中區監理所九十六年三月二十二日中監違字第
裁六０─Ｚ00000000號裁決之處分撤銷。
上開撤銷部分，甲○○不罰。
其餘異議駁回
    理  由
一、原處分機關意旨以：(1)中監違字第裁六０─Ｇ000000
    00號裁決書部分：異議人即受處分人（下稱異議人）駕駛
    車號ＭＶ─０六０七號自用小客車於民國九十三年十一月十
    二日十七時十三分在臺中市○○○路、永春東路口處有「駕
    車行經有燈光號誌管制之交叉路口闖紅燈」之違規行為，經
    臺中市警察局交通警察隊以中市警交字第Ｇ0000000
    0號舉發違反道路交通管理事件通知單逕行舉發車輛所有人
    ，車主於應到案期限內辦理轉罰駕駛人手續，原處分機關遂
    將本案移轉至異議人之身分證號下列管，並重新給予應到案
    期限，請其依期限到案辦理結案手續。惟異議人遲未依指定
    日期到案，本所遂於九十五年二月十四日以中監違字第裁六
    ０─Ｇ00000000號裁決書裁處罰鍰新台幣五千四百
    元，裁決書於九十五年二月二十日寄存送達，異議人逾期仍
    未到案，原處分機關乃依裁決書處罰主文規定自九十五年四
    月一日逕行註銷駕照，一年內不得重新考領。(2)中監違字第
    裁六０─Ｚ00000000號裁決書部分：異議人駕駛車
    號Ａ八─二一八六號自用小客車於九十五年七月二十九日十
    六時四十七分在國道一號中港匝道處有「1.行駛高速高路任
    意變換車道、2.駕照業經註銷仍駕駛小型車」之違規行為，
    經國道公路警察局第三隊以公警局交字第Ｚ0000000
    0號違規通知單當場舉發，異議人以不知駕駛已遭註銷為由
    提出申訴，原處分機關函覆仍應依法裁處，請異議人於期限
    內繳納低額罰款結案，惟異議人仍遲未到案，原處分機關遂
    於九十五年十二月二十一日以中監違字第裁六０─Ｚ000
    00000號裁決出裁處罰緩新台幣一萬八千元整，本案裁
    決書於九十五年十二月二十九日寄存送達。(3)中監違字第裁
    六０─Ｚ00000000號裁決書部分：異議人駕駛車號
    Ａ八─二一八六號自用小客車於九十六年一月二十日二十時
    五十分在國道一號南向二四七公里處有「駕照業經註銷駕車
    行駛公路」之違規行為，經國道公路警察局第四隊以公警局
    交字第Ｚ00000000號違規通知單當場舉發，異議人
    不服，原處分機關遂於九十六年三月二十二日以中監違字第
    裁六０─Ｚ00000000號裁決書裁處罰鍰新台幣六千
    元整，本案裁決書於九十六年三月二十二日當場送達。(4)依
    據修正前之「違反道路交通管理事件統一裁罰基準及處理細
    則」第六十一條規定，「受處分人於裁決後逾二十日未向管
    轄地方法院聲明異議... 吊銷其駕駛執照... 」。上開第六
    ０─Ｇ00000000號裁決書依異議人之戶籍地址寄送
    未簽收，復經原處分機關委請台中市雙十郵局以寄存方式完
    成送達程序，符合行政程序法第七十四條之送達規定。另第
    六０─Ｚ00000000、第六０─Ｚ00000000
    號裁決書，基於異議人之駕駛執照已註銷，遂依據道路交通
    管理處罰條例及違反道路交通管理事件統一裁罰基準表之相
    關規定裁處。據上，原處分機關依法裁處應無不合等語。
二、本件異議人則以：異議人所有之房屋，已於九十一年一月十
    一日遭本院查封，且於九十四年九月二十六日拍賣完成，過
    程中異議人早已搬離上開住所，然於尚未找到適合住所之前
    ，未依戶籍法之相關規定辦理戶籍之遷移，導致前述之往來
    文件，確實無法送達簽收，為此聲明異議，請求撤銷原處分
    等語。
三、查異議人聲明異議後，經本院以九十六年交聲第三０八號裁
    定撤銷中監違字第裁六０─Ｚ00000000號裁決書關
    於駕駛執照業經註銷仍駕駛小型車之處分部分及中監違字第
    裁六０─Ｚ00000000號裁決書部分，其餘部分則均
    駁回異議，前開撤銷原處分部分復經臺灣高等法院臺中分院
    以九十六年交抗字第五八五號裁定撤銷發回，是上開中監違
    字第裁六０─Ｇ00000000號裁決書部分及中監違字
    第裁六０─Ｚ00000000號裁決書關於行駛高速公路
    未依規定變換車道之處分部分於本院駁回異議後，未經受處
    分人提起抗告，自已確定而非屬本件聲明異議裁定範圍，合
    先敘明。
四、經查：(一)按罰鍰不繳之易處「吊扣」或「吊銷」，應不得僅
    以一紙裁決書上註明罰鍰新台幣多少，限於何時前繳納，逾
    期不繳納罰款時，自某年某月某日起，易處吊扣汽車牌照或
    駕駛執照，並限於某年某月某日前繳送執行，若未於該日前
    繳送，自某年某月某日起易處吊銷汽車牌照或駕駛執照，並
    逕行註銷汽車牌照或駕駛執照。因行政機關為行政處分時，
    雖可於行政處分上同時預告不履行之法律效果，惟此僅係行
    政處分之「預告行為」，行為人不履行時，行政機關仍應另
    為一行政處分，非可依前開預告行為，不經通知，逕自為其
    他易處之處分，允許上開行為，無異允許行政處分可以自己
    默默地進行，此戕害人民權益甚巨，且有違行政法裁量不得
    濫用之原則；異言之，道路交通管理處罰條例第六十五條（
    修正前）雖有當事人不依限繳送之易處規定，但行政機關在
    執行該條規定，於當事人罰鍰不繳時，應另為「吊扣」之行
    政處分，若行為人仍不於期限內繳送執行時，再為一行政處
    分，易處「吊銷」，應依法如此循序漸進地處理，而非為省
    卻麻煩，可以在同一行政處分上同時諭知處罰鍰，若於期限
    內不繳，就直接易處吊扣，若仍不繳送，一定期限後，就直
    接易處吊銷，而可不必再通知當事人。交通部公路總局台中
    區監理所九十五年二月十四日中監違字第裁六０─Ｇ000
    00000號裁決書之送達，僅對甲○○產生屆期繳納罰鍰
    之行政處分效力，非得據此裁處逕行註銷甲○○之駕駛執照
    ，合先敘明。(二)再按行政程序法第九十六條第一項第六款規
    定：行政處分以書面為之者其中應記載事項之一有「表明其
    為行政處分之意旨及不服行政處分之救濟方法、期間及其受
    理機關」。又觀諸違反道路交通管理事件統一裁罰基準及處
    理細則第四十五條規定：「違反道路交通管理事件，於行為
    人到案聽候裁決者，處罰機關經裁決後，應宣示裁決內容，
    並將聲明異議期間及提出書狀之機關，於宣示時一併告知，
    且記載於裁決書。違反道路交通管理事件，行為人不依規定
    自動繳納罰鍰，或不依通知限期到案，處罰機關逕行裁決者
    ，得不宣示。但應依前項規定於裁決書載明應記載事項，並
    送達受處分人。」此規定即與上開行政程序法第九十六條第
    一項第六款規定之意旨相符，且其中更強調「應依前項規定
    於裁決書載明應記載事項，並送達受處分人」。申言之，行
    政程序法中所重視之教示制度，於違反交通規則之裁決非但
    亦須為同一之適用，尚且須要特別注意遵守，除確保依法行
    政之原則外，同時俾便人民於不服時能依其教示適時提出救
    濟，以保障人民權益。再書面之行政處分自送達相對人及已
    知之利害關係人起；書面以外之行政處分自以其他適當方法
    通知或使其知悉時起，依送達、通知或使知悉之內容對其發
    生效力，為行政程序法第一百一十條所明定。雖交通部為響
    應政府推動行政革新、簡化作業，而自八十九年六月一日起
    實施違規一次裁決作業，然確實落實依法行政之原則，才能
    以保障人民權益，增進人民對行政之信賴，因此裁罰一次性
    即若確有其必要，主管機關仍須修法後方可施行，否則前開
    一次裁決之合法送達僅一次，卻對異議人產生數個行政處分
    ，無異讓異議人喪失前開法律所規定救濟之權利，不但違反
    前開行政程序法第九十六條第一項第六款、第一百一十條及
    違反道路交通管理事件統一裁罰基準及處理細則第四十五條
    但書之規定，而且與母法（道路交通管理處罰條例）授權之
    目的未盡相符，亦與法律保留原則有違，故中監違字第裁六
    ０─Ｇ00000000號裁決書逕行註銷受處分人駕駛執
    照，於法有違。是交通部公路總局臺中區監理所中監違字第
    六０─Ｚ0000000號裁決書違規事實欄「領有機器腳
    踏車執照駕駛小型車」部分，係誤認異議人駕駛執照業經註
    銷所為，於法尚有未合。（臺灣高等法院臺中分院九十七年
    度交抗字第四十七號裁定、九十七年度交抗字第一五七號裁
    定亦採此見解）。
五、另按受處分人，不服道路交通管理處罰條例第八條主管機關
    所為之處罰，得於接到裁決書之翌日起二十日內，向管轄之
    地方法院聲明異議；又交通法庭認聲明異議不合法律上之程
    式或其異議權已經喪失者，應以裁定駁回之，但其不合法律
    上之程式可補正者，應先定期命為補正，逾期不補正者，即
    予駁回，道路交通管理處罰條例第八十七條第一項、道路交
    通案件處理辦法第十八條分別定有明文。又按處理違反道路
    交通管理事件，有關文書送達之程序，依行政程序法之規定
    ，違反道路交通管理事件統一裁罰基準及處理細則第五條定
    有明文；且按送達，於應受送達人之住居所、事務所或營業
    所為之。但在行政機關辦公處所或他處會晤應受送達人時，
    得於會晤處所為之；送達，不能依前二條規定（行政程序法
    第七十二條之普通送達、第七十三條之補充送達及留置送達
    ）為之者，得將文書寄存送達地之地方自治或警察機關，並
    作送達通知書兩份，一份黏貼於應受送達人住居所、事務所
    、營業所或其就業處所門首，另一份交由鄰居轉交或置於該
    送達處所信箱或其他適當位置，以為送達；前項情形，由郵
    政機關為送達者，得將文書寄存於送達地之郵政機關，行政
    程序法第七十二條第一項、第七十四條第一項、第二項定有
    明文。查中監違字第六０─Ｚ00000000號裁決書，
    業於九十六年一月二日為臺中雙十路郵局辦理寄存送達於異
    議人臺中市○區○○街三十之一號五樓之事實，有交通部公
    路總局臺中區監理所送達證書一紙在卷可稽。且異議人自八
    十三年五月十一日遷入前開臺中市○區○○街三十之一號五
    樓後，即無遷出之紀錄，亦有本院甲○○個人基本資料查詢
    結果一紙可參，是原處分機關交通部公路總局臺中區監理所
    上開裁決書，於九十五年十二月二十一日作成後，係委由郵
    政機關送達至異議人之前揭戶籍地，因未會晤異議人本人，
    亦無受領文書之同居人、受雇人或應送達處所知接收郵件人
    員，即於九十六年一月二日將該通知單寄存在送達地之郵局
    ，並作送達通知書二份，一份黏貼於應受送達人住居所門首
    ，另一份置於該送達處所信箱內，以為送達，是前開裁決書
    自寄存之日即已發生合法送達之效力，然異議人於收受該裁
    決書後，遲至九十六年三月二十三日始具狀提出於原處分機
    關聲明異議，亦有聲明異議狀上交通部公路總局臺中區監理
    所之收狀章可佐，是此部分聲明異議顯已逾法定期限，異議
    人徒以其早已搬離上開住所，然於尚未找到適合住所之前，
    未依戶籍法之相關規定辦理戶籍之遷移，導致前述之往來文
    件，確實無法送達簽收等情，資為辯解，尚難為有利於其之
    認定。揆諸前揭法條之說明，本件此部分異議人逾期聲明異
    議，其聲明異議即屬不合法律上之程式，且無從補正，應予
    駁回。
六、綜上所述，原處分機關中監違字第六０─Ｚ0000000
    0號裁決書關於「領有機器腳踏車執照駕駛小型車」，依道
    路交通管理處罰條例第二十一條第一項第二款規定，裁處異
    議人罰鍰六千元部分，於法不合，應予撤銷，此部分併諭知
    異議人不罰。又異議人就原處分機關中監違字第六０─Ｚ0
    0000000號裁決書聲明異議時間，已逾法定期限而不
    合法律上之程式，且無從補正，應予駁回。
七、據上論斷，應依道路交通管理處罰條例第八十七條第二項、
    道路交通案件處理辦法第十八條、第二十條規定，裁定如主
    文。
中    華    民    國    97    年     3    月     6    日
                  交通法庭  法  官  黃炫中
以上正本證明與原本無異。
如不服本裁定，應於送達後五日內，向本院提出抗告狀。
                            書記官  黃珮華
中    華    民    國    97    年     3    月     6    日


司法院資訊處製作；財團法人民間司法改革基金會備份。
